ACORDAO-COMPLETO-2356038

ACÓRDÃO 7425/2019 ATA 29/2019 - SEGUNDA CÂMARA

VISTOS, relatados e discutidos estes autos em que se analisam atos de concessão de pensão especial de ex-combatente deferidos pelo Ministério da Defesa em favor das beneficiárias acima identificadas.
ACORDAM os Ministros do Tribunal de Contas da União, reunidos em Sessão da 2ª Câmara, ante as razões expostas pelo Relator, e com fulcro nos incisos III e IX do art. 71 da Constituição Federal e nos arts. 1º, inciso V, e 39, inciso II, da Lei 8.443/1992, c/c o art. 259, inciso II, do Regimento Interno/TCU em:
9.1 considerar ilegais as concessões de pensões especiais em favor das Sras. Maria da Gloria Pitz Silva (XXX.870.150-XX) , Sueli Rosana Pitz (XXX.134.539-XX) e Vera Lucia Floriani (XXX.156.059-XX) , negando-lhes os correspondentes registros;
9.2 dispensar o ressarcimento das quantias indevidamente recebidas de boa-fé pelas beneficiárias, consoante o disposto no Enunciado 106 da Súmula da Jurisprudência do TCU;
9.3 determinar ao Ministério da Defesa que:
9.3.1 no prazo de 15 (quinze) dias, a contar da ciência desta deliberação, abstenha-se de realizar pagamentos decorrentes dos atos impugnados, indicados no subitem 9.1 acima, sujeitando-se a autoridade administrativa omissa à responsabilidade solidária, nos termos do art. 262, caput, do Regimento Interno/TCU;
9.3.2 dê ciência, no prazo de 15 (quinze) dias, a contar do recebimento da notificação deste Acórdão, desta deliberação às beneficiárias Maria da Gloria Pitz Silva, Sueli Rosana Pitz e Vera Lucia Floriani, encaminhando a este Tribunal, no prazo de 30 (trinta) dias, comprovante da referida ciência;
9.3.3 alerte as interessadas de que o efeito suspensivo proveniente da interposição de possíveis recursos perante o TCU não as exime da devolução dos valores percebidos indevidamente após a respectiva notificação, caso os recursos não sejam providos;
9.4. comunicar ao órgão de origem que a concessão dos benefícios a Maria da Glória Pitz Silva e Sueli Rosana Pitz podem prosperar, desde que atendam às disposições do art. 30 da Lei 4.242/1963 e jurisprudência correlata;
9.5. dar ciência desta deliberação às interessadas e ao Ministério da Defesa.

Atos de Pensão especial de ex-combatente no âmbito do Ministério da Defesa - Comando do Exército.

Segunda Câmara

3. Interessados/Responsáveis:
3.1. Interessados: Maria da Gloria Pitz Silva (XXX.870.150-XX); Sueli Rosana Pitz (XXX.134.539-XX) e Vera Lucia Floriani (XXX.156.059-XX).

13.1. Ministros presentes: Ana Arraes (Presidente), Augusto Nardes (Relator), Aroldo Cedraz e Raimundo Carreiro.
13.2. Ministro-Substituto presente: André Luís de Carvalho.

ACORDAO-COMPLETO-2392511

Acórdão 8243/2020 - Segunda Câmara

ACORDAO-COMPLETO-2424980

Acórdão 9426/2020 - Segunda Câmara

Maria da Gloria Pitz Silva

Maria Glória Pitz Silva, Sueli Rosana Pitz e Vera Lúcia Floriani

Maria Glória Pitz Silva

AUGUSTO NARDES

Adoto como relatório o parecer do representante do Ministério Público junto ao Tribunal de Contas da União (peça 6) :
Versam os autos sobre reversão de pensão especial de ex-combatente concedida pela Quinta Região Militar, do Comando do Exército.
	2.	O Controle Interno emitiu parecer pela ilegalidade do ato, nos seguintes termos:
Manifestação pela ilegalidade do ato, em razão de a (s) beneficiária (s) não preencher (em) os requisitos legais, de acordo com o Parecer nº 0446/2017/CJACEAx/CGU/AGU, aprovado pelo Despacho nº 1077/2017/CAJCEx/AGU, da Consultoria Jurídica Adjunta ao Comando do Exército, de 13 de novembro de 2017, segundo o qual os requisitos específicos previstos no art. 30 da Lei nº 4.242/1963 devem ser preenchidos não apenas pelo ex-combatente, mas também por seus dependentes amparados por aquela lei, devido à natureza assistencial da pensão especial, conforme julgados reiterados do Superior Tribunal de Justiça (Precedentes: AgRg no REsp 1073262/SC, Rel. Ministro ARNALDO ESTEVES LIMA, QUINTA TURMA, julgado em 17/06/2010, DJe 02/08/2010, AgRg no Ag 1407008/RN, Rel. Ministro ARNALDO ESTEVES LIMA, PRIMEIRA TURMA, julgado em 21/08/2012, DJe 31/08/2012, AgInt no REsp 1609340/ES, Rel. Ministra ASSUSETE MAGALHÃES, SEGUNDA TURMA, julgado em 20/04/2017, DJe 02/05/2017) .
	3.	Ao analisar os autos, a Secretaria de Fiscalização de Pessoal (Sefip) concordou com o parecer do Controle Interno pela ilegalidade do ato, entendendo que as beneficiárias não cumpriram os requisitos previstos no art. 30 da Lei 4.242/1963, embora não tenha especificado as falhas existentes no ato (peça 4) . 
	4.	O ato de reversão da pensão especial instituída por Alois Pitz, falecido em 20/1/1987, tem como beneficiárias Maria da Glória Pitz Silva, Sueli Rosana Pitz e Vera Lúcia Floriani, na qualidade de filhas maiores não inválidas do instituidor (peça 2) .
	5.	Na data do óbito do instituidor estava em vigência o art. 30 da Lei 4.242/1963 (revogado pela Lei 8.059/1990) , que assim dispunha (grifos inseridos) :
Art. 30. É concedida aos ex-combatentes da Segunda Guerra Mundial, da FEB, da FAB e da Marinha, que participaram ativamente das operações de guerra e se encontram incapacitados, sem poder prover os próprios meios de subsistência e não percebem qualquer importância dos cofres públicos, bem como a seus herdeiros, pensão igual à estipulada no art. 26 da Lei n.º 3.765, de 4 de maio de 1960.
	6.	Como se vê, o art. 30 da Lei 4.242/1963 veda o pagamento concomitante da pensão de ex-combatente com qualquer importância percebida dos cofres públicos e requer do beneficiário a condição de ser incapaz de prover os próprios meios de subsistência.
	7.	É nesse sentido a manifestação do Ministro Walton Alencar Rodrigues no voto condutor do Acórdão 1756/2018-TCU-Primeira Câmara (grifos inseridos) :
Identificou-se, a partir de consulta à base de 2016 da Relação Anual de Informações Sociais (Rais) , que Eva Cristina Dias Leitão, além da pensão especial de ex-combatente, recebe vencimentos como servidora pública estadual e pensão do INSS.
O art. 30 da Lei 4.242/1963 veda expressamente a acumulação da pensão de ex-combatente com outra importância percebida dos cofres públicos. Nesse sentido a jurisprudência deste Tribunal (por exemplo, Decisão 280/2001-1ª Câmara) .
	8.	Esse também é o entendimento do Superior Tribunal de Justiça, conforme ilustra a ementa da seguinte deliberação publicada no DJe de 24/11/2015 (grifos inseridos) :
ADMINISTRATIVO. PENSÃO ESPECIAL DE EX-COMBATENTE. LEI DE REGÊNCIA. DATA DO ÓBITO DO INSTITUIDOR. ART. 30 DA LEI N. 4.262/63. FILHA MAIOR. BENEFÍCIO DE NATUREZA ASSISTENCIAL. REQUISITOS ESPECÍFICOS. COMPROVAÇÃO. NÃO OCORRÊNCIA.
1. Trata-se, na origem, de Ação Ordinária contra a União objetivando a concessão de pensão especial de ex-combatente, por reversão do benefício inicialmente concedida à sua genitora.
2. Na hipótese dos autos, o falecimento do ex-combatente ocorreu na vigência das Leis 4.242/1963 e 3.765/1960.
3. Nos termos do art. 30 da Lei 4.242/1963, são requisitos para o pagamento da pensão especial de ex-combatente: 1) ser o ex-militar integrante da FEB, da FAB ou da Marinha; 2) ter efetivamente participado de operações de guerra; 3) encontrar-se o ex-militar, ou seus dependentes, incapacitados, sem poder prover os próprios meios de subsistência; e 4) não perceber nenhuma importância dos cofres públicos. Tais requisitos estendem-se também aos dependentes, que devem provar o seu preenchimento. Precedentes.
4. Incontroverso, nos autos, que a ora agravante percebe dos cofres públicos benefício previdenciário de aposentadoria e pensão decorrente do falecimento de seu marido (ex-servidor público) . Logo, não preenche um dos requisitos específicos do art. 30 da Lei 4.242/1963, qual seja, ser "incapacitados, sem poder prover os próprios meios de subsistência" e não receber "qualquer importância dos cofres públicos". Agravo regimental improvido. (AgRg no AgRg no REsp 1555454/SP, Ministro Relator HUMBERTO MARTINS, SEGUNDA TURMA, Julgamento: 17/11/2015) .
	9.	Consulta realizada em sistemas externos disponibilizados ao TCU revela que apenas a Sra. Vera Lúcia Floriani percebe, além da pensão especial de ex-combatente, outros dois benefícios previdenciários pagos pelo Instituto Nacional do Seguro Social (INSS) : i) aposentadoria por idade, desde 23/10/2014, (Benefício: 1714005426) ; ii) pensão por morte previdenciária, desde 17/11/2012, instituída por Ademir Floriani (Benefício: 1628008382) . Registra-se que não consta nos referidos sistemas, benefícios percebidos dos cofres públicos pelas Sras. Maria da Glória Pitz Silva e Sueli Rosana Pitz.
	10.	Em razão do exposto, este representante do Ministério Público de Contas anui à proposta de ilegalidade e negativa de registro do ato, tendo em vista a comprovação de que uma das beneficiárias percebe outros benefícios dos cofres públicos, em desacordo com o que estava previsto no art. 30 da Lei 4.242/1963, vigente na data do óbito do instituidor, e com a jurisprudência do STJ e a deste Tribunal. Sugere, também, alertar a unidade jurisdicionada que a concessão do benefício das Sras. Maria da Glória Pitz Silva e Sueli Rosana Pitz poderá prosperar, caso reste comprovado o preenchimento dos requisitos específicos do art. 30 da Lei 4.242/1963.
	11.	Como o ato foi enviado ao TCU em 21/2/2019 é desnecessária a prévia oitiva das interessadas, nos termos do Acórdão 587/2011-TCU-Plenário.
	É o relatório.

não há.

Procurador Rodrigo Medeiros de Lima.

Pensão Especial de Ex-combatente. Acumulação indevida. Requisitos legais não preenchidos. Ilegalidade e negativa de registro. Determinações.

PENSÃO ESPECIAL DE EX-COMBATENTE (PEEC)

Secretaria de Fiscalização de Pessoal (SEFIP).

Em exame ato concessão de pensão especial de ex-combatente deferida pelo Ministério da Defesa, Comando do Exército.
2.	A Secretaria de Fiscalização de Pessoal - Sefip manifesta-se pela ilegalidade do ato de pensão especial relacionado (peça 2) , que foi submetido, para fins de registro, à apreciação do TCU com fundamento no art. 71, inciso III, da Constituição Federal.
3.	A instrução da unidade técnica, com suporte no parecer do Controle Interno, concluiu pela ilegalidade do ato em razão de uma das beneficiárias não preencher os requisitos do art. 30 da Lei n. 4.242/63. Respalda-se, ainda, em jurisprudência do Superior Tribunal de Justiça sobre a matéria.
4.	O Ministério Público junto ao TCU dissente, em parte, quanto à solução que deve ser dada ao ato, conforme se pode verificar de seu parecer à peça 6, verbis:
Versam os autos sobre reversão de pensão especial de ex-combatente concedida pela Quinta Região Militar, do Comando do Exército.
	2.	O Controle Interno emitiu parecer pela ilegalidade do ato, nos seguintes termos:
Manifestação pela ilegalidade do ato, em razão de a (s) beneficiária (s) não preencher (em) os requisitos legais, de acordo com o Parecer nº 0446/2017/CJACEAx/CGU/AGU, aprovado pelo Despacho nº 1077/2017/CAJCEx/AGU, da Consultoria Jurídica Adjunta ao Comando do Exército, de 13 de novembro de 2017, segundo o qual os requisitos específicos previstos no art. 30 da Lei nº 4.242/1963 devem ser preenchidos não apenas pelo ex-combatente, mas também por seus dependentes amparados por aquela lei, devido à natureza assistencial da pensão especial, conforme julgados reiterados do Superior Tribunal de Justiça (Precedentes: AgRg no REsp 1073262/SC, Rel. Ministro ARNALDO ESTEVES LIMA, QUINTA TURMA, julgado em 17/06/2010, DJe 02/08/2010, AgRg no Ag 1407008/RN, Rel. Ministro ARNALDO ESTEVES LIMA, PRIMEIRA TURMA, julgado em 21/08/2012, DJe 31/08/2012, AgInt no REsp 1609340/ES, Rel. Ministra ASSUSETE MAGALHÃES, SEGUNDA TURMA, julgado em 20/04/2017, DJe 02/05/2017) .
	3.	Ao analisar os autos, a Secretaria de Fiscalização de Pessoal (Sefip) concordou com o parecer do Controle Interno pela ilegalidade do ato, entendendo que as beneficiárias não cumpriram os requisitos previstos no art. 30 da Lei 4.242/1963, embora não tenha especificado as falhas existentes no ato (peça 4) . 
	4.	O ato de reversão da pensão especial instituída por Alois Pitz, falecido em 20/1/1987, tem como beneficiárias Maria da Glória Pitz Silva, Sueli Rosana Pitz e Vera Lúcia Floriani, na qualidade de filhas maiores não inválidas do instituidor (peça 2) .
	5.	Na data do óbito do instituidor estava em vigência o art. 30 da Lei 4.242/1963 (revogado pela Lei 8.059/1990) , que assim dispunha (grifos inseridos) :
Art. 30. É concedida aos ex-combatentes da Segunda Guerra Mundial, da FEB, da FAB e da Marinha, que participaram ativamente das operações de guerra e se encontram incapacitados, sem poder prover os próprios meios de subsistência e não percebem qualquer importância dos cofres públicos, bem como a seus herdeiros, pensão igual à estipulada no art. 26 da Lei n.º 3.765, de 4 de maio de 1960.
	6.	Como se vê, o art. 30 da Lei 4.242/1963 veda o pagamento concomitante da pensão de ex-combatente com qualquer importância percebida dos cofres públicos e requer do beneficiário a condição de ser incapaz de prover os próprios meios de subsistência.
	7.	É nesse sentido a manifestação do Ministro Walton Alencar Rodrigues no voto condutor do Acórdão 1756/2018-TCU-Primeira Câmara (grifos inseridos) :
Identificou-se, a partir de consulta à base de 2016 da Relação Anual de Informações Sociais (Rais) , que Eva Cristina Dias Leitão, além da pensão especial de ex-combatente, recebe vencimentos como servidora pública estadual e pensão do INSS.
O art. 30 da Lei 4.242/1963 veda expressamente a acumulação da pensão de ex-combatente com outra importância percebida dos cofres públicos. Nesse sentido a jurisprudência deste Tribunal (por exemplo, Decisão 280/2001-1ª Câmara) .
	8.	Esse também é o entendimento do Superior Tribunal de Justiça, conforme ilustra a ementa da seguinte deliberação publicada no DJe de 24/11/2015 (grifos inseridos) :
ADMINISTRATIVO. PENSÃO ESPECIAL DE EX-COMBATENTE. LEI DE REGÊNCIA. DATA DO ÓBITO DO INSTITUIDOR. ART. 30 DA LEI N. 4.262/63. FILHA MAIOR. BENEFÍCIO DE NATUREZA ASSISTENCIAL. REQUISITOS ESPECÍFICOS. COMPROVAÇÃO. NÃO OCORRÊNCIA.
1. Trata-se, na origem, de Ação Ordinária contra a União objetivando a concessão de pensão especial de ex-combatente, por reversão do benefício inicialmente concedida à sua genitora.
2. Na hipótese dos autos, o falecimento do ex-combatente ocorreu na vigência das Leis 4.242/1963 e 3.765/1960.
3. Nos termos do art. 30 da Lei 4.242/1963, são requisitos para o pagamento da pensão especial de ex-combatente: 1) ser o ex-militar integrante da FEB, da FAB ou da Marinha; 2) ter efetivamente participado de operações de guerra; 3) encontrar-se o ex-militar, ou seus dependentes, incapacitados, sem poder prover os próprios meios de subsistência; e 4) não perceber nenhuma importância dos cofres públicos. Tais requisitos estendem-se também aos dependentes, que devem provar o seu preenchimento. Precedentes.
4. Incontroverso, nos autos, que a ora agravante percebe dos cofres públicos benefício previdenciário de aposentadoria e pensão decorrente do falecimento de seu marido (ex-servidor público) . Logo, não preenche um dos requisitos específicos do art. 30 da Lei 4.242/1963, qual seja, ser "incapacitados, sem poder prover os próprios meios de subsistência" e não receber "qualquer importância dos cofres públicos". Agravo regimental improvido. (AgRg no AgRg no REsp 1555454/SP, Ministro Relator HUMBERTO MARTINS, SEGUNDA TURMA, Julgamento: 17/11/2015) .
	9.	Consulta realizada em sistemas externos disponibilizados ao TCU revela que apenas a Sra. Vera Lúcia Floriani percebe, além da pensão especial de ex-combatente, outros dois benefícios previdenciários pagos pelo Instituto Nacional do Seguro Social (INSS) : i) aposentadoria por idade, desde 23/10/2014, (Benefício: 1714005426) ; ii) pensão por morte previdenciária, desde 17/11/2012, instituída por Ademir Floriani (Benefício: 1628008382) . Registra-se que não consta nos referidos sistemas, benefícios percebidos dos cofres públicos pelas Sras. Maria da Glória Pitz Silva e Sueli Rosana Pitz.
	10.	Em razão do exposto, este representante do Ministério Público de Contas anui à proposta de ilegalidade e negativa de registro do ato, tendo em vista a comprovação de que uma das beneficiárias percebe outros benefícios dos cofres públicos, em desacordo com o que estava previsto no art. 30 da Lei 4.242/1963, vigente na data do óbito do instituidor, e com a jurisprudência do STJ e a deste Tribunal. Sugere, também, alertar a unidade jurisdicionada que a concessão do benefício das Sras. Maria da Glória Pitz Silva e Sueli Rosana Pitz poderá prosperar, caso reste comprovado o preenchimento dos requisitos específicos do art. 30 da Lei 4.242/1963.
11.	Como o ato foi enviado ao TCU em 21/2/2019 é desnecessária a prévia oitiva das interessadas, nos termos do Acórdão 587/2011-TCU-Plenário.
5.	Com as vênias de estilo, adiro à proposição do Ministério Público junto ao TCU, cujos fundamentos incorporo às minhas razões de decidir.
6.	Ressalto que não há, nos autos, qualquer referência ou comprovação de que as duas outras beneficiárias (Maria da Glória Pitz Silva e Sueli Rosana Pitz) percebam outros benefícios dos cofres públicos. Assim, em princípio, há possibilidade de que o benefício possa prosperar em favor delas, vez que não contrariam a legislação e jurisprudência relacionadas, devendo-se orientar a unidade técnica a, se for o caso, emitir novo ato.
	Em face do exposto, voto por que o Tribunal adote a deliberação que ora submeto à apreciação deste Colegiado. 
TCU, Sala das Sessões Ministro Luciano Brandão Alves de Souza, em 20 de agosto de 2019.
Ministro JOÃO AUGUSTO RIBEIRO NARDES 
Relator